【裁判字號】    97,重訴,140
【裁判日期】    970513
【裁判案由】    侵權行為損害賠償
【裁判全文】
臺灣板橋地方法院民事判決             97年度重訴字第140號
原      告  丙○○
被      告  甲○○
            乙○○
            丁○○
上列當事人間請求侵權行為損害賠償事件，原告對於本院刑事庭
95年度易字第1367號詐欺案件提起附帶民事訴訟（96年度重附民
字第61號），經本院刑事庭移送前來，經本院於民國97年4月29
日言詞辯論終結，判決如下：
    主  文
被告應連帶給付原告新臺幣壹仟捌佰柒拾貳萬零壹佰捌拾陸元，
及自民國九十七年一月二十三日起至清償日止，按週年利率百分
之五計算之利息。
原告其餘之訴駁回。
訴訟費用由被告連帶負擔。
本判決第一項於原告以新臺幣陸佰貳拾肆萬元為被告供擔保後，
得假執行；但被告以新台幣壹仟捌佰柒拾貳萬零壹佰捌拾陸元為
原告預供擔保，而免為假執行。
原告其餘假執行之聲請駁回。
    事實及理由
一、原告起訴主張：被告於民國91年6 月間共同成立臺灣全民生
    化科技股份有限公司（下稱全民生化公司），由被告丁○○
    擔任負責人、被告甲○○擔任總經理、被告乙○○則擔任執
    行長。全民生化公司自92年9 月間起，與豐富醫師簽署合作
    經營契約書，約定共同生產美容產品。然因簽約後，全民生
    化公司遲未提供設置臺中場所，亦未積極與豐富醫師進行有
    關自幹細胞發展美容產品之動作，豐富醫師自93年3 月間起
    即表示有終止合作計畫之意。惟被告因全民生化公司所設南
    投工廠投資製造可分解塑膠袋後虧損嚴重，且以票據擔保借
    款後亦損失慘重，為籌措資金以填補虧損，竟基於為自己不
    法所有之概括犯意聯絡，先於93年10月間，以全民生化公司
    購置中部辦公室為由，隱瞞該項合作計畫已接近終止之實情
    ，向原告表示借款新臺幣（下同）4,611,875 元，而交付賢
    能國際材料股份有限公司、穩捷實業有限公司之客票、發票
    各2 紙。復於93年11月間之某日，由被告在全民生化公司即
    臺北縣中和市○○路258 號16樓之3 ，以豐富醫師提供之幹
    細胞發展資料，向原告進行簡報後，向原告詐稱：「全民生
    化公司投資之幹細胞發展很有前景；幹細胞之技術已完成」
    ，並表示被告甲○○為訴外人李遠哲兄弟之語以暗示李遠哲
    於中研院之關係，得引進中研院之技術，佐以全民生化公司
    所放置被告甲○○與訴外人李遠哲之照片，及偕同原告至豐
    富醫師位於臺中之診所做美容保養，終使原告陷於錯誤，誤
    認被告所推行之幹細胞發展計畫已接近實際營運階段，將使
    全民生化公司獲利，乃又陸續借款予全民生化公司合計14,1
    09,311元，而收取全民生化公司之支票11紙，合計以上期間
    共借18,720,186元。然而被告卻將籌集之資金用以填補生產
    塑膠袋造成之虧損，並未真正用於投資與豐富醫師之美容產
    品上。嗣自94年2 月21日起，全民生化公司即開始陸續跳票
    ，原告所持之賢能公司、穩捷公司、全民生化公司之支票均
    遭退票，始知受騙。原告於95年2 月17日向檢察官提起告訴
    ，經檢察官將三人提起公訴，經鈞院以95年度易字第1367號
    、96年度易緝字第120 號刑事判決，認定被告係犯詐欺取財
    罪。爰依侵權行為之規定，訴請被告連帶賠償。並聲明：被
    告應連帶給付原告18,720,186元，及自94年2 月22日起到清
    償日止按週年利率百分之五計算之利息，並願供擔保准予假
    執行。
二、被告甲○○則以：被訴之詐欺案件目前上訴臺灣高等法院上
    訴審理中，伊無詐欺之犯意及行為，不成立詐欺罪，在民事
    上應不成立侵權行為。縱認被告甲○○成立詐欺罪，應負侵
    權行為之責，然原告提起刑事詐欺之時點至提起附帶民事時
    點，顯已逾2 年之請求權時效，故依民法第19 7條主張時效
    抗辯等語置辯。並聲明：原告之訴及假執行之聲請均駁回。
    如受不利判決，被告願供擔保，請准宣告免為假執行。
三、被告乙○○、丁○○則以；伊願意以公司現有的材料賠償，
    原告曾同意以該條件和解，但後來卻又反悔。並聲明：原告
    之訴駁回。如受不利判決，被告願供擔保，請准宣告免為假
    執行。
四、得心證之理由：
(一)、原告主張被告等因本件前開所涉詐欺等犯行，並為台灣板橋
    地方法院檢察署93年度偵字第16786 號起訴書提起公訴，被
    告乙○○、丁○○經本院95年度易字第1367號判處詐欺取財
    罪各處一年有期徒刑確定，被告甲○○經96年度易緝字第12
    0 號判處有期徒刑一年，減為有期徒刑六月，尚未確定現上
    訴中等情，此有本院上開刑事判決各1 件在卷足憑，復經本
    院調閱上開刑事卷宗查明屬實，被告乙○○、丁○○對此亦
    不爭執，自堪認原告此部分主張可信為真實。被告甲○○雖
    否認伊有共同詐欺之犯行，惟並未舉出任何證據以實其說，
    其僅以已對於刑事判決上訴為由辯稱伊無侵權行為云云，實
    屬空言抗辯，不足採信。
(二)、被告甲○○復辯稱原告上開請求權已罹於時效云云，原告則
    否認之，惟查：
１、按「因侵權行為所生之損害賠償請求權，自請求權人知有損
    害及賠償義務人時起，2年間不行使而消滅，自有侵權行為
    時起，逾10年者亦同。」民法第197條第1項所明定。又關於
    侵權行為損害賠償請求權之消滅時效，應以請求權人實際知
    悉損害及賠償義務人時起算，非以知悉賠償義務人因侵權行
    為構成之犯罪行為經檢察官起訴，或法院判決有罪為準，亦
    經最高法院著有72年台上字第738 判例可資參照。再者，依
    據最高法院72年台上字第1428號判例認為，依據民法第179
    條第1 項規定，所謂知有損害及賠償義務人時起，二年間不
    行使而消滅之知，係指明知而言，如當事人間就知之時間有
    所爭執，應由賠償義務人就請求權人知悉在前之事實，負舉
    證之責任，故根據上開判例之意旨，被告應就原告提起本件
    訴訟前二年即已知悉系爭侵權行為之事實，負舉證之責，先
    此敘明。
２、經查，本件原告主張之侵權行為時間乃自93年10月起至94年
    2 月間止，原告並於95年2 月17日提起刑事詐欺告訴，此有
    刑事告訴狀1 紙附卷可稽，足見原告主觀上認知有因被告之
    詐欺行為受到損害之時間若以95年2 月17日起算，迄原告提
    起本件訴訟請求損害賠償即96年11月5 日止，尚未逾二年之
    時效期間，則被告甲○○抗辯原告知悉侵權行為之時間在前
    ，自應就該事實負舉證之責。惟被告就上述有利於己之事實
    ，並未提出任何證據以實其說，本院自無從信其所辯為真實
    。從而，本件原告之損害賠償請求權至其提起本件訴訟時止
    ，尚未罹於時效而消滅，原告之請求，自為法所允許。
(三)、按因故意或過失，不法侵害他人之權利者，負損害賠償責任
    數人共同不法侵害他人之權利者，連帶負損害賠償責任，民
    法第184 條前段、第185 條分別定有明文。本件被告既有共
    同侵害原告財產權之行為，致其受有18,720,186元之損害，
    其行為與結果間復有相當因果關係，已詳如上述，被告即應
    對原告負損害賠償責任。又原告雖請求自受騙之時即94年2
    月21日起按年息5%計算遲延利息，惟依民法第229 條第2 項
    規定，給付無確定期限者，債務人於債權人請求給付時，經
    其催告而未為給付，自受催告時起，負遲延責任。其經債權
    人起訴而送達訴狀，或依督促程序送達支付命令，或為其他
    相類之行為者，與催告有同一效力。本件被告對原告應為之
    給付並無確定期限，依前開規定，自應以原告起訴而送達訴
    狀繕本予被告之翌日，自起訴狀送達最後一名被告之翌日（
    查原告起訴狀先後於97年1 月17日、同年月21日、同年月22
    日送達於被告丁○○、甲○○、乙○○，以較後送達者為準
    ，其翌日即為97年1 月23日）起至清償日止，按年息百分之
    5 計算之利息，為有理由，應予准許。逾上開範圍之請求，
    則無理由，應予駁回。兩造陳明願供擔保，聲請宣告假執行
    或免為假執行，經核原告勝訴部分，合於法律規定，爰分別
    酌定相當之擔保金額宣告之；原告其餘假執行之聲請，因訴
    之駁回而失所依據，不予准許。
五、本件事證已臻明確，兩造所為之其他主張、陳述並所提之證
    據，經本院審酌後，均認與本件之結論無礙，不再一一論述
    ，併予敘明。
六、結論：原告之訴為一部有理由，一部無理由，依民事訴訟法
    第79條、第85條第2 項、第390 條第2 項、第392 條，判決
    如主文。
中    華    民    國    97    年    5     月    13    日
                  民事第三庭    法  官  邱育佩
以上正本係照原本作成。
如對本判決上訴，須於判決送達後20日內向本院提出上訴狀。
中    華    民    國    97    年    5     月    13    日
                                書記官  林兆嘉


司法院資訊處製作；財團法人民間司法改革基金會備份。
